【裁判字號】    89,判,2028
【裁判日期】    890622
【裁判案由】    食品生管理法
【裁判全文】
行  政  法  院  判  決                          八十九年度判字第二○二八號
    原      告  甲○○
    被      告  高雄市政府生局
右當事人間因食品生管理法事件，原告不服行政院生署中華民國八十八年五月三
十一日衛署訴字第八八○二八二五五號再訴願決定，提起行政訴訟。本院判決如左︰
    主  文
再訴願決定、訴願決定及原處分均撤銷。
    事  實
緣原告係玄龜實業股份有限公司（下稱玄龜公司）負責人，該公司以其產品「不食二
桑血精、不食二桑之寶」，向行政院公平交易委員會核備銷售，所附仿單內容有「．
．．徹底排毒、改善體質、免疫系統．．．」等文字，經行政院公平交易委員會函行
政院衛生署轉請被告處理。被告查證結果，認該仿單內容涉及療效，違反食品衛生管
理法第十九條規定，爰依同法第三十三條第二款規定，以民國八十七年十月二十八日
八七高市衛七字第四二八六三號行政處分書裁處罰鍰銀圓三千元（折合新台幣九千元
）。原告不服，提起訴願、再訴願，均遭決定駁回，遂提起本件行政訴訟。茲摘敘兩
造訴辯意旨如次：
原告起訴意旨略謂︰系爭產品係於八十七年三、四、五月間榮獲英國、美國、瑞士等
國國際發明展得獎之生物科技績優產品，深得先進國家認同與肯定，故於八十七年七
月二十三日函送公平交易委員會審核，所送資料係用電腦拼湊影印出來應急，根本尚
未印刷海報，且尚未行銷。被告不查事實，竟謂函送之資料內容不妥，誇大其詞，而
予裁罰，令人不服。原告得獎回國後，又蒙層、各部會首長及地方父母官召見鼓勵
、頒獎，且於第七屆國家發明獎頒獎典禮中，獲頒「為國爭光」之殊榮，民眾日報記
者採訪刊登之文字稿，被告又指原告誇大、違章而予處罰，實難令人心服。請撤銷原
處分及訴願、再訴願決定等語。
被告答辯意旨略謂︰一、本件行政處分之相對人係甲○○，非其負責之玄龜公司，茲
玄龜公司提起本件行政訴訟，為當事人不適格，應認其訴為無理由。二、玄龜公司販
售之「不食二桑血精、不食二桑之寶」產品，仿單內容有「徹底排毒、改善體質、免
疫系統」等文字，明顯涉及誇大療效。被告調查結果，以仿單確實為玄龜公司所印製
，有仿單附卷可稽，違反食品衛生管理法第十九條之規定，爰依同法第三十三條第二
款規定，裁處玄龜公司之負責人甲○○罰鍰三千銀元，並無不當等語。
    理  由
本件原告八十八年八月三日之起訴狀，其具狀人欄雖記載「玄龜股份有限公司代表人
甲○○」，惟由起訴狀所載內容「玄龜股份有限公司代表人甲○○不甘服行政院衛生
署‧‧‧」觀之，其真意乃由甲○○為原告而起訴；參酌甲○○另於八十八年十月七
日具狀表明其為原告，有該書狀附卷可稽，更足見本件係以甲○○為原告無疑，並無
當事人不適格之問題，合先說明。次查本件被告以原告係玄龜公司之負責人，該公司
以其產品「不食二桑血精、不食二桑之寶」，向行政院公平交易委員會核備銷售，所
附仿單內容有「．．．徹底排毒、改善體質、免疫系統．．．」等涉及療效之文字，
違反行為時食品衛生管理法（按本法於八十九年二月九日經總統令修正公布）第十九
條之規定，乃按同法第三十三條第二款規定，處原告罰鍰銀圓三千元（折合新台幣九
千元），一再訴願決定遞予維持，固非無見。惟按行為時食品衛生管理法第十九條固
規定：「對於食品、食品添加物或食品用洗潔劑之標示，不得有虛偽、誇張或易使人
誤認有醫藥之效能。」違反者，依同法第三十三條第二款規定，「處負責人三千元以
上三萬元以下罰鍰，情節重大或一年內再違反者，並得吊銷其營業或設廠之許可證照
」。然所謂「標示」，依同法第八條規定係指「標示於食品或食品添加物或食品用洗
潔劑之容器、包裝或說明書上用以記載品名或說明之文字、圖畫或記號」而言。又所
謂使「人」誤認有醫藥之效能，係指使「不特定之多數消費者」誤認有醫藥之效能而
言。若標示雖有療效之文字，但尚未公諸於大眾，即不足以使「人」誤認有療效。本
件被告處罰原告之依據，係謂原告之產品向行政院公平交易委員會報備銷售時，所附
之仿單涉及療效之文字而已（參見原處分書），究竟上開仿單已否隨原告之產品行銷
或公諸於大眾？若僅於向行政院公平交易委員會報備銷售時所持用，或產品雖已行銷
然尚未使用該仿單，則閱覽該仿單者，僅止於特定之行政院公平交易委員會之承辦人
員而已，能否謂已使「不特定之多數人」誤認有醫療之效能，而有違反食品衛生管理
法第十九條規定之情形，即非無研議之餘地。且原告於訴願、再訴願時，均一再指陳
上開仿單係因其產品擬向行政院公平交易委員會報備銷售，而臨時以電腦拼湊影印應
急，尚未印刷海報行銷等語，究竟真實性如何，尚有待進一步查證。如上開仿單確實
未曾公開發行，則依前揭解釋，似未違反食品衛生管理法第十九條之規定，被告遽予
處罰，自難謂妥適。一再訴願決定未予糾正，亦有疏略，應由本院將其一併撤銷，由
被告查明後另為適法之處分，以期折服。至於原告另於八十七年五月十六日在民眾日
報刊登誇張、易生誤解之廣告，違反食品衛生管理法第二十條規定乙節，既經被告另
案處罰鍰三千銀元，有被告之行政處分書附於原處分卷可稽，即非本案審究之範圍，
併此敘明。
據上論結，本件原告之訴為有理由，爰依行政訴訟法第二十六條前段，判決如主文。
中    華    民    國     八十九      年      六      月     二十二      日
                    行 政 法 院 第 一 庭
                                審 判 長 評  事      黃  綠  星
                                         評  事      藍  獻  林
                                         評  事      黃  璽  君
                                         評  事      廖  宏  明
                                         評  事      鄭  忠  仁
右  正  本  證  明  與  原  本  無  異
                                         法院書記官  邱  彰  德
中    華    民    國     八十九      年      六      月     二十二      日


司法院資訊處製作；財團法人民間司法改革基金會備份。
